【裁判字號】    98,上易,753
【裁判日期】    981204
【裁判案由】    業務侵占
【裁判全文】
臺灣高等法院高雄分院刑事判決         98年度上易字第753號
上  訴  人
即  被  告  乙○○
            甲○○
上列二人共同
選任辯護人  莊進祥律師
上列上訴人因業務侵占案件，不服臺灣高雄地方法院98年度審易
字第57號中華民國98年8 月21日第一審判決（起訴案號：臺灣高
雄地方法院檢察署97年度偵字第5662號），提起上訴，本院判決
如下：
     主  文
原判決撤銷。
乙○○共同犯侵占罪，累犯，處有期徒刑拾月。
甲○○共同犯侵占罪，處有期徒刑捌月。
    事  實
一、乙○○前因貪污治罪條例案件，經臺灣臺南地方法院以88年
    度訴字第1178號判處有期徒刑6 月，並經臺灣高等法院臺南
    分院90年度上訴字第1611號判決駁回上訴確定，於民國（下
    同）91年7 月1 日易科罰金執行完畢。
二、甲○○係址設高雄市三民區○○○路320 號順成鑫企業有限
    公司（下稱順成鑫公司）負責人，乙○○係順成鑫公司之員
    工。緣丙○○於96年1 月31日，向甲○○所經營之順成鑫公
    司（由乙○○代理順成鑫公司與丙○○簽訂中古車買賣契約
    ），以新臺幣（下同）235 萬元之價格，購買車牌號碼ZY-8
    989 號廂式中古自小客車（下稱ZY-8989 自小客車），96年
    2 月間農曆過年前交車，並於96年3 月7 日以「譽達科技有
    限公司」名義辦理汽車之過戶登記，嗣丙○○發現該車有瑕
    疵，向乙○○、甲○○反應後，雖經維修仍無法排除瑕疵，
    遂委由甲○○、乙○○在順成鑫公司以235 萬元之價格寄賣
    ，並於96年3 月底、4 月初某日將ZY-8989 自小客車開至順
    成鑫公司交與乙○○，並將該車之行車執照交付甲○○，以
    便辦理寄賣，甲○○及乙○○於共同持有前開ZY-8989 自小
    客車及行車執照後，為向不知情友人陳大儒借款，未取得丙○○之同意或授權，竟共同基於意圖為自己不法所有之犯意
    聯絡，於96年4 月30日將ZY-8989 自小客車過戶登記陳大儒
    名下後，以該車為擔保，向陳大儒質押借款200 萬元，並於
    96年5 月2 日在順成鑫公司將ZY-8989 自小客車及行車執照
    交付陳大儒，陳大儒於同日將借款200 萬元預扣除3 個月利
    息12萬後之188 萬元（起訴書誤載為188 萬8000元），匯入
    甲○○申設之高雄銀行南高雄分行帳號000000000000號帳戶
    ，由甲○○將上開帳戶內188 萬元分次提領。嗣因甲○○、
    乙○○遲未交付235 萬元，且丙○○查知ZY-8989 自小客車
    已過戶登記於陳大儒名下，發覺有異，報警處理而循線查獲
    上情。
三、案經丙○○訴由高雄市政府警察局移送臺灣高雄地方法院檢
    察署檢察官偵查起訴。
    理  由
一、證據能力：
    按被告以外之人於審判外之陳述，雖不符刑事訴訟法第159
    條之1 至第159 條之4 之規定，而經當事人於審判程序同意
    作為證據，法院審酌該言詞陳述或書面陳述作成時之情況，
    認為適當者，亦得為證據，刑事訴訟法第159 條之5 第1 項
    亦定有明文。本判決所引之證據，其原屬於傳聞證據部分，
    檢察官及被告、辯護人均同意作為證據（詳本院卷第46頁準
    備程序筆錄），本院審酌該證據作成之情況，認為適當，依
    上開規定，有證據能力。
二、訊據上訴人即被告乙○○、甲○○固均坦承順成鑫公司出售
    ZY-8989 自小客車與告訴人，告訴人反應汽車有瑕疵，嗣被
    告乙○○於96年4 月30日將ZY-8989 自小客車過戶登記與陳
    大儒，以該車為擔保向陳大儒借款，陳大儒於96年5 月2 日
    將借款188 萬元匯入被告甲○○上開帳戶，由被告甲○○分
    次提領之事實；惟均否認有上開侵占之犯行，被告乙○○辯
    稱：本案應認原先之買賣契約已解除，告訴人將ZY-8989 自
    小客車所有權轉讓給我，且告訴人同意借款235 萬元，我可
    自由處理汽車，只須於3 個月後返還告訴人235 萬元即可，
    故無侵占可言；被告甲○○辯稱：關於告訴人購買ZY-8989
    自小客車及其所生瑕疵問題之處理及協議、該車過戶給陳大
    儒之過程，均係由被告乙○○處理，我均不知情亦未經手，
    至於陳大儒匯入我名下之銀行帳戶188 萬元，依被告乙○○
    之指示已全數提領交付被告乙○○，應無侵占犯行。經查：
(一)、被告乙○○於96年1 月31日代理被告甲○○所經營之順成鑫
    公司，以235 萬元將ZY-8989 自小客車出賣與告訴人，經告
    訴人於96年2 月16日、3 月6 日、3 月8 日分別以現金支付
    60萬元、匯款100 萬元、80萬元至被告甲○○前開高雄銀行
    南高雄分行帳戶方式（合計240 萬元），用以支付235 萬元
    車款及辦理汽車過戶登記、稅款等相關費用，該車於96年2
    月間農曆過年前交付告訴人，於96年3 月7 日由告訴人以自
    己為股東、其弟鄭弘良為負責人之「譽達科技有限公司」名
    義辦理汽車過戶登記等情，為被告2 人所是認，且經證人即
    告訴人丙○○證述明確（原審二卷第68反頁），並有中古汽
    車（委賣）合約書（警卷第42頁）、96年3 月6 日、8 日國
    泰世華商業銀行匯出匯款用紙2 紙（偵卷第44、45頁）、被
    告甲○○高雄銀行南高雄分行上開帳戶基本開戶資料、存款
    對帳單（偵卷第50、51頁）、ZY-8989 自小客車車籍查詢資
    料（警卷第51頁、原審二卷第50頁、61頁）、譽達科技有限
    公司變更登記表（警卷第40頁）在卷可稽，是ZY-8989 自小
    客車係告訴人於96年1 月31日向順成鑫車行購買而取得所有
    權之事實，應堪認定。又告訴人因發現ZY-8989 自小客車有
    瑕疵，一再向順成鑫車行反應並要求維修，雖經多次維修仍
    有瑕疵，遂於96年3 月底、4 月初某日將ZY-8989 自小客車
    駛至順成鑫車行交付被告乙○○，並將行車執照交付被告甲○○，以委託處理該部汽車等情，經告訴人證述明確，且有
    ZY-8989 自小客車行車執照（警卷第50頁）附卷可憑，復為
    被告2 人所不爭。另被告乙○○於96年4 月30日將ZY-8989
    自小客車過戶登記陳大儒名下後，以該車為擔保，出面向陳
    大儒質押借款200 萬元，並於96年5 月2 日在順成鑫車行將
    ZY-8989 自小客車及行車執照交付陳大儒，陳大儒於同日將
    借款200 萬元預扣除3 個月利息12萬後之188 萬元，匯入被
    告甲○○申設之高雄銀行南高雄分行上開帳戶，由甲○○將
    上開帳戶內188 萬元分次提領，提領後未將款項交付告訴人
    等情，經告訴人、證人陳大儒證述綦詳在卷（原審二卷第71
    頁反面、第73頁），且有陳大儒96年5 日2 日彰化銀行匯款
    單（偵卷第42頁）、被告甲○○高雄銀行南高雄分行上開帳
    戶存款對帳單（偵卷第50、51頁）、ZY-8989 自小客車車籍
    查詢資料（警卷第52頁）在卷可憑，且為被告2 人所不爭，
    此部分事實均堪認定。
(二)、被告乙○○雖辯稱告訴人交付ZY-8989 自小客車及行車執照
    ，應認已解除原先買賣契約，將該車所有權回復順成鑫公司
    ，被告2 人即非持有譽達科技有限公司之物，自無侵占可言
    。惟查：
１、被告乙○○於警詢中供稱：告訴人不滿意所買之ZY-8989 自
    小客車，遂將此車寄賣等語（警卷第2 、3 頁）；於偵查供
    稱：告訴人將ZY-8989 自小客車委託賣車，委託出賣之價格
    為235 萬元，約定期間為3 個月（偵卷第20頁）；於原審供
    稱：告訴人買ZY-8989 自小客車後將車開回，發現有瑕疵表
    示開得很不舒服，委託我們車行賣掉該車（原審一卷第38頁
    、原審二卷第23頁）；於原審審理中證述：告訴人當時（96
    年3 、4 月間）因為ZY-8989 自小客車有瑕疵，不喜歡該車
    ，把車牽回順成鑫公司，委託在3 個月內以235 萬元將汽車
    賣掉，告訴人沒有要將汽車所有權移轉給我、被告甲○○或
    順成鑫車行，且該車也沒有過戶到我、被告甲○○或順成鑫
    車行名下等語（原審二卷第77反面）。另被告甲○○警詢供
    述：告訴人不滿意所買ZY-8989 自小客車有瑕疵，將此車交
    給順成鑫公司寄賣等語（警卷第11頁）；於偵查中供稱：ZY
    -8989 自小客車賣給告訴人後，又再牽回順成鑫公司，係告
    訴人委託寄賣（偵卷第17、39頁）；於原審供稱：告訴人所
    買之ZY-8989 自小客車在我們順成鑫公司等語（原審一卷第
    28頁）。告訴人原審審理中證述：我於96年3 、4 月間，因
    向順成鑫公司所買ZY-8989 自小客車有瑕疵，委託以235 萬
    元出賣，被告乙○○當時表示給他3 個月期間賣車，並要我
    先交付汽車過戶資料以給他，我交付汽車及過戶資料，並無
    移轉汽車所有權給被告乙○○、甲○○的意思，僅是讓對方
    在受託處理汽車時較方便，在未將235 萬元給我之前，該汽
    車應仍屬我所有，如果於3 個月期限內未能將汽車變賣，至
    少應將汽車還給我，被告乙○○、甲○○不可能既已拿我23
    5 萬元車款，同時又要該部汽車所有權等語（原審二卷第67
    、67反、71頁），是被告2 人自警詢、偵查、審理均一致供
    、證述告訴人將ZY-8989 自小客車委託寄賣，核與告訴人證
    述委託賣車之情節相符。又證人陳大儒於原審審理中證述：
    因ZY-8989 自小客車所擔保之200 萬元未獲清償，我承受該
    部汽車後，發現汽車有故障，花6 、70萬元整理該汽車等語
    （原審二卷第73、74頁），核與告訴人所述該部汽車經順成
    鑫公司一再維修仍有瑕疵之情形相符，且為被告2 人所是認
    。堪認告訴人因向順成鑫車行所購買ZY-8989 自小客車有瑕
    疵，經一再向車行反應並經維修，仍無法排除瑕疵，遂將ZY
    -8989 自小客車委託順成鑫公司以235 萬元價格寄賣。
２、又被告甲○○為順成鑫公司實際負責人（詳下述），就告訴
    人購買ZY-8989 自小客車之過程供稱：乙○○向我報備告訴
    人所買汽車有瑕疵，我允諾依告訴人提出之25項不滿意之處
    整理該部汽車，整理後告訴人仍不滿意，將該部汽車放在車
    行寄賣，告訴人有將ZY-8989 自小客車之行車執照交給我等
    情（原審一卷第28頁、原審二卷第25、72、72反、85頁、警
    卷第11、12頁、偵卷第39頁）。參以告訴人偵查證述：我96
    年間第1 次至車行買ZY-8989 自小客車時就認識被告甲○○
    ，我買車時與被告乙○○、甲○○均有接洽，汽車之瑕疵問
    題被告甲○○也知道，曾向我表示他們車行在處理，汽車過
    戶用之公司大小章，是我拿去車行交給被告甲○○，營利事
    業登記證影本是被告甲○○以電話通知後，我傳真至車行（
    偵卷第12、38、39頁）；於原審審理證述：我與被告乙○○
    接洽時，被告甲○○有時在場，我買ZY-8989 自小客車時，
    支付車款之匯款帳號是被告甲○○本人告訴我的，我將車款
    匯入被告甲○○帳戶後，均有以電話與被告甲○○聯絡確認
    ，被告甲○○知道是買車之車款，汽車有瑕疵我到車行反應
    時，被告乙○○、甲○○均在場，我將該部汽車過戶證件資
    料交給被告甲○○，被告甲○○知道我將汽車委由車行處理
    ，才收我交付之過戶資料等語（原審二卷第66反、67、69、
    70頁）；於本院審理時亦為大致相同之證述（見本院98年11
    月19日審判筆錄），核與被告甲○○所述大致相符，應堪採
    信。是被告甲○○對於告訴人買車、瑕疵處理及委託寄賣過
    程均知之甚詳，而被告甲○○並無向告訴人為反對寄賣之表
    示，為被告甲○○所不爭，反而向告訴人收取為寄賣汽車之
    行車執照，可見被告甲○○同意告訴人寄賣汽車之委託。益
    證告訴人委託以235 萬元價格出賣ZY-8989 自小客車，其受
    委託之對象為被告乙○○、甲○○2 人。
３、被告乙○○雖98年7 月3 日原審準備程序辯稱告訴人交付ZY
    -8989 自小客車過戶資料，是將該車所有權讓與給我云云，
    惟被告乙○○於96年11月14日、97年5 月16日警詢及偵查均
    供稱該部汽車為告訴人所寄賣，且於98年8 月4 日原審審理
    中證述：告訴人當時（96年3 、4 月間）並無要將汽車所有
    權移轉給我或被告甲○○等語，足見被告乙○○上開辯解與
    其前後之證述已有不符，亦與上開被告甲○○供述該車為告
    訴人所寄賣之情節不合，且告訴人原審審理證述：我交付汽
    車過戶相關資料給順成鑫車行，係委託被告乙○○處理汽車
    時較方便等語（原審二卷第66反頁），顯然告訴人交付過戶
    資料之目的，係為委託寄賣事務而非移轉汽車所有權，與被
    告乙○○所辯亦有不符，且為寄賣車輛而交付汽車以供顧客
    參考選購，交付過戶資料以方便辦理汽車買賣事宜，與常理
    相符，是告訴人上開證述亦屬可信；又該部汽車於96年3 月
    7 日登記譽達科技有限公司名下後，經告訴人因瑕疵而將汽
    車及行車執照交由被告2 人寄賣，嗣於96年4 月30日過戶登
    記與陳大儒，並未曾登記在被告2 人或順成鑫車行名下，有
    ZY-8989 自小客車車籍資料及汽車過戶登記書在卷（原審二
    卷第48、50、56頁），若告訴人已移轉該部汽車所有權且已
    交付過戶資料與被告2 人，被告2 人何有不辦理汽車過戶登
    記以保全自身權利之理。又告訴人將ZY-8989 自小客車委託
    寄賣後，再以250 萬元價格向順成鑫車行購買同款另1 部車
    號6789-LG 號自小客車（下稱6789-LG 自小客車），於96年
    4 月24日將車款250 萬元匯至被告甲○○上開帳戶，該車於
    96年4 月25日以譽達科技有限公司名義辦理過戶登記等情，
    為被告2 人所是認，且經告訴人證述明確，並有被告甲○○
    高雄銀行南高雄分行上開帳戶存款對帳單、6789-LG 自小客
    車車籍查詢資料（警卷第53、54頁）在卷可參，若告訴人已
    將ZY-8989 自小客車所有權移轉與被告乙○○、甲○○，被
    告乙○○、甲○○自應支付235 萬元與告訴人，在告訴人支
    付上開車款250 萬元時，應得就235 萬元部分為抵銷，由告
    訴人實際所支付者為250 萬元，而非抵銷後之差額15萬元，
    益見告訴人未將汽車所有權移轉與被告乙○○或甲○○。故
    被告乙○○上開辯稱告訴人已轉讓ZY-8989 自小客車所有權
    云云，應非可採。
４、綜上所述，告訴人因順成鑫車行出售之ZY-8989 自小客車有
    瑕疵，委託被告2 人在順成鑫公司以235 萬元寄賣，被告2
    人因而共同持有ZY-8989 自小客車之事實，實堪認定。
(三)、告訴人委託寄賣ZY-8989 自小客車而將汽車及行車執照交付
    被告2 人持有後，由被告乙○○出面將該車過戶登記與陳大
    儒，向陳大儒質借200 萬元，已詳如上述，且查：
１、被告乙○○原審審理證述：我以ZY-8989 自小客車為擔保向
    陳大儒借款，質押前並無告知告訴人我將該部汽車質押給陳
    大儒等語（原審二卷第76反、77頁）；告訴人原審審理證述
    ：被告乙○○沒有告知我將ZY-8989 自小客車拿去向他人質
    押借款等語（原審二卷第67反頁），是被告乙○○將ZY-898
    9 自小客車質押給陳大儒前，並無告知告訴人將汽車出質，
    就出質所擔保之債權金額、期間、利息之計算等，不曾與告
    訴人討論，在未經告訴人同意前，將該汽車過戶登記給陳大
    儒甚明；且告訴人係因該車有瑕疵而寄賣，其目的應不在保
    有該汽車，欲以出賣之方式處分，故以該汽車質押借款者，
    已與告訴人之寄賣目的不合，且告訴人並無委託被告乙○○
    、甲○○向他人借款，則質押後所生借款債務，應非告訴人
    委託之範圍內，顯見告訴人委託寄賣之範圍，不包括質押借
    款之方式。又證人陳大儒於原審審理證述：被告乙○○表示
    ZY-8989 自小客車是順成鑫車行的車，因順成鑫車行要買汽
    車需要資金，故而借款等語（原審二卷第73反、75頁），足
    證被告乙○○與陳大儒接洽質押汽車時，並無提及ZY-8989
    自小客車係告訴人所委託寄賣，對於資金需求原因係稱順成
    鑫車行買車之需要，未告知係為告訴人處理汽車買賣，若被
    告乙○○係為告訴人處理汽車寄賣，何有不將汽車為告訴人
    所有，因受告訴人委託處理而過戶一節，據實告知陳大儒之
    理。又被告乙○○原審審理證述：陳大儒匯入之款項，用於
    順成鑫車行之中古車買賣及職棒簽賭等語（原審卷第77、78
    、78反面），且陳大儒於96年5 月2 日將188 萬元借款匯入
    被告甲○○上開帳戶後，經被告甲○○提領，未將款項交付
    告訴人一情，已如上述，若乙○○質押ZY-8989 自小客車係
    處理告訴人委託之寄賣事務，應可將質押借款188 萬元直接
    由陳大儒匯入告訴人帳戶，何有匯入被告甲○○帳戶之理，
    可佐證被告乙○○非為告訴人委託寄賣之235 萬元而質押汽
    車。
２、又證人陳大儒於原審審理證述：我於96年間去順成鑫車行，
    被告乙○○說車行要買新車需要資金，要向我借錢，當時被
    告甲○○在車行內有過來，應知道將ZY-8989 自小客車質押
    給我以擔保200 萬元借款債務，我交代我太太匯款，我太太
    有與被告甲○○聯絡匯款細節及有無收到匯款等事宜等語（
    原審二卷第73、74、74反面）；被告乙○○原審供稱：陳大
    儒匯款188 萬元，由被告甲○○將錢分次領出交給我，被告
    甲○○知道我拿錢是要投資等語（原審一卷第38頁）；被告
    甲○○原審供稱：ZY-8989 自小客車過戶給陳大儒時，我有
    問被告乙○○，該188 萬元匯入我帳戶後，我依被告乙○○
    要求分次以現金領出在車行交給被告乙○○等語（原審一卷
    第28頁、原審二卷第26頁），由證人陳大儒證述在車行商談
    質押借款時，被告甲○○在場，及被告甲○○自承詢問被告
    乙○○ZY-8989 自小客車過戶陳大儒之事，足見被告甲○○
    知悉以ZY-8989 自小客車向陳大儒質押借款。又ZY-8989 自
    小客車過戶需用之行車執照，係告訴人交付被告甲○○，為
    被告甲○○所是認，若非被告甲○○知悉並同意辦理過戶陳
    大儒，被告乙○○何能辦理過戶，且被告甲○○自承親自從
    上開帳戶領取陳大儒所匯之188 萬元，足見證人陳大儒證述
    其太太與被告甲○○聯絡匯款細節及有無收到匯款等事宜，
    應屬可信，否則被告甲○○應無從知悉該188 萬元匯款來源
    係陳大儒，而被告甲○○與陳大儒太太聯絡匯款事宜時，對
    於金額高達188 萬元之匯款原因，不可能不加以查問，故被
    告甲○○既與陳大儒太太聯絡匯款，則對該筆188 萬元係以
    ZY-8989 自小客車向陳大儒質押借款而來一事，理應知悉甚
    詳；顯然被告甲○○對於ZY-8989 自小客車過戶與陳大儒，
    事前知悉並提供該車之行車執照供被告乙○○辦理過戶登記
    ，惟被告甲○○未將汽車過戶陳大儒之事告知告訴人，且於
    收得188 萬元匯款後，亦未將該188 萬元交付告訴人，反而
    分次提領交付被告乙○○，復未告知告訴人該筆匯款收支情
    形，此為被告甲○○所是認，又若非欲供花用，被告甲○○
    應無自上開帳戶中分次提領現金之必要，足見被告2 人將ZY
    -8989 自小客車質押借款之目的，在於借得款項供己花用，
    並非在處理告訴人委託之寄賣事務。
３、另上開188 萬元3 個月借款期限屆至後，陳大儒因債權未獲
    清償，遂以質押之ZY-8989 自小客車抵償債務，經證人陳大
    儒審理證述明確（原審二卷第73頁），參以被告甲○○申辦
    供順成鑫公司資金收支所用之上開高雄銀行南高雄分行帳戶
    ，自96年1 月間至96年10月間，雖有款項匯入，惟均於匯款
    同日或短期數日內隨即領出，該帳戶內並無長期存放大額款
    項，餘額均為數百元至數千元間，顯無款項足以清償陳大儒
    出借之188 萬元債權，足見被告甲○○、乙○○將ZY-8989
    自小客車過戶與陳大儒時，即無意清償質借之188 萬元以取
    回該汽車，其2 人於質押借款時，即有變易持有為所有之意
    ，而以所有人之地位為自己利益加以處分甚明。
４、被告乙○○辯稱：告訴人借我235 萬元，同意我任意處分ZY
    -8989 自小客車，我於3 個月後將235 萬元還給告訴人即可
    云云。惟查，告訴人於原審審理證述：被告乙○○沒有表示
    要借用款項，況且我與被告乙○○非親非故，也不可能借他
    錢等語（原審二卷第67反頁），可見告訴人否認同意借款與
    被告乙○○；且依被告乙○○所供，僅略稱於3 個月還給告
    訴人235 萬元，就借款之金額、利息計算等借貸內容，均未
    約定，與一般人就數百萬元之借貸必謹慎從事而詳細約定借
    貸內容之常情不符；又被告乙○○欲向陳大儒借款時，尚須
    提供汽車之擔保始能借得款項，而被告乙○○與告訴人非親
    非故，在未提供任何擔保或書立借據與告訴人前，告訴人何
    有無故同意借款高達235 萬元與被告乙○○之理。至被告2
    人於96年9 月1 日與告訴人簽立借據，內容記載：「茲收到
    丙○○貸與金額新臺幣貳佰拾伍萬元正恐口無憑，特立此
    據」，被告乙○○並簽發發票日96年9 月1 日、到期日96年
    9 月10日、金額235 萬元之本票1 紙與告訴人等情，固有該
    借據及本票影本在卷（警卷第43、44頁），惟告訴人於原審
    審理證述：本票及借據是被告2 人於96年9 月1 日在車行內
    親自簽立（原審二卷第70反頁）；被告乙○○於警詢供稱：
    我於96年9 月1 日簽立借據與本票，當時被告甲○○、告訴
    人及告訴人先生在車行現場（警卷第7 頁），核與上開借據
    及本票所載日期及發票日相符，可見上開借據及本票應於96
    年9 月1 日所簽立無誤，已在告訴人於96年3 、4 月間委託
    寄賣汽車及被告甲○○、乙○○於96年4 月30日將該部汽車
    質押給陳大儒之後約4 個月，難認告訴人於委託被告乙○○
    處理汽車變賣時，已同意借款235 萬元與被告2 人。且告訴
    人於原審審理證述：被告乙○○並無告訴我汽車質押給陳大
    儒，我事後查證得知汽車過戶於陳大儒名下，有向被告乙○○要求交付車款，因為我與被告乙○○、甲○○非親非故，
    怕他們賴帳，而我也不懂法律，為有憑有據，故由被告乙○○、甲○○寫借據、本票，未要求被告甲○○於本票上簽名
    或背書，係因我們不懂法律，以為有人簽名負責即可等語（
    原審二卷第67反、70反頁）；被告乙○○供稱：於寄賣汽車
    之3 個月期滿後，我沒有將車款交付告訴人，與告訴人協調
    ，告訴人要求憑據，故我們當時書寫借據及本票（偵卷第21
    頁），核與告訴人所述因委託寄賣汽車已過戶，而被告2 人
    未交付車款235 萬元，為取得該賠償性質之235 萬元債權憑
    據而寫借據、本票等情相符，可見告訴人查知汽車於96年4
    月30日過戶陳大儒後，向被告乙○○催討車款，被告乙○○
    未能支付，告訴人為取得債權證據，故要求被告乙○○、甲○○書立借據，並由被告乙○○簽立本票，因告訴人不了解
    法律關係，且書立借據目的僅在證明其債權，未詳究正確之
    法律關係，於借據上記載「貸與」字樣，此觀告訴人並無實
    際交付235 萬元借款與被告乙○○或甲○○一節，為告訴人
    及被告乙○○、甲○○所不爭，益明借據上記載「收到丙○○貸與金額新臺幣貳佰拾伍萬元」，應係為證明賠償性23
    5 萬元債權存在而記載，非正確之法律關係，不得以此遽謂
    告訴人於96年4 月間已同意貸235 萬元與被告乙○○、甲○○；且由告訴人於96年9 月1 日要求被告乙○○、甲○○書
    立借據以為證據，可見告訴人若於96年4 月間同意借款235
    萬元與被告乙○○或甲○○者，應同樣會要求被告乙○○、
    甲○○書立借據，惟於96年4 月間被告乙○○、甲○○並無
    書立借據與告訴人，益見被告乙○○辯稱告訴人事先同意借
    款235 萬元，並由其任意處分汽車以償還235 萬元債務云云
    ，應非可信。
５、被告乙○○復辯稱其與告訴人之借款235 萬元，約定分期償
    還，其已依約償還10萬元與告訴人，足見其與告訴人間確有
    借款235 萬元云云。惟查，被告甲○○另於96年9 月3 日向
    告訴人借貸25萬元，交付發票人溫明珠、金額25萬元、發票
    日96年9 月18日之臺灣中小企業銀行善化分行支票，該支票
    於96年9 月18日經提示後遭退票，被告甲○○與告訴人於96
    年10月11日協議96年10月30日還款10萬元，餘款96年11月30
    日清償，並簽立汽車讓渡書以為擔保，告訴人於96年10月31
    日委託王世暉向被告甲○○取得10萬元，餘款15萬元未清償
    等情，經告訴人警詢、偵查證述明確（警卷第26、29頁、偵
    卷第36頁），且有汽車讓渡書（警卷第45頁）、支票及退票
    理由單（警卷第47頁）及王世暉收據（警卷第48頁）在卷可
    考，且告訴人偵查證述：跳票之25萬元與ZY-8989 自小客車
    沒有關係（偵卷第12頁）；於原審審理證述：我於96年9 月
    3 日借25萬元給被告甲○○，因被告甲○○表示當日若無25
    萬元，其車行會跳票，到時無法還錢給我，該25萬元僅還10
    萬元，其餘未清償，至於235 萬元則均未清償等語（原審二
    卷第70反、71反頁）；被告甲○○偵查供稱：我拿客票向告
    訴人借款25萬元，有簽1 張汽車讓渡書給告訴人，以確保其
    債權等語（偵卷第40頁），與告訴人證述大致相符，應可採
    信，足見被告乙○○所稱償還之10萬元，為清償另筆債務，
    非本案之235 萬元債務，故被告乙○○上開辯解亦非可採。
６、基上，被告2 人為取得金錢，未經告訴人同意，逾越告訴人
    寄賣ZY-8989 自小客車之委託範圍，而共同將持有之ZY-898
    9 自小客車過戶陳大儒，向陳大儒質借200 萬元，顯以汽車
    所有人之地位為自己利益加以處分，其易持有為所有之侵占
    犯意，實可認定。
(四)、被告甲○○雖辯稱就被告乙○○與告訴人間寄賣汽車及將汽
    車出質與陳大儒，伊均未參與亦不知情云云，惟查：
１、被告甲○○警詢供稱：我是順成鑫車行實際負責人（警卷第
    10頁），店內的事都是我處理（偵卷第40頁）；被告乙○○
    原審審理證述：被告甲○○是順成鑫公司之登記及實際負責
    人，公司營收金額均匯入被告甲○○高雄銀行帳戶，該帳戶
    之印章、存摺及金融卡均由被告甲○○保管，我無法支配該
    帳戶內款項等語（原審二卷第76頁）。而高雄銀行南高雄分
    行帳號000000000000號帳戶為被告甲○○所申設，有該帳戶
    開戶基本資料在卷可憑（偵卷第51頁），足證該帳戶確為被
    告甲○○實際使用，被告乙○○證述該帳戶之印章、存摺及
    金融卡均由被告甲○○保管，伊無法支配一情，應屬可信。
    又告訴人、證人陳大儒至順成鑫車行時，均見被告甲○○在
    車行內，此經告訴人、證人陳大儒於原審證述在卷，且為被
    告甲○○所是認，益明被告甲○○非僅為登記上之名義負責
    人。
２、被告甲○○對於將ZY-8989 自小客車過戶陳大儒一事，事前
    知悉並同意而提供行車執照辦理過戶，事後參與聯絡188 萬
    元匯款細節以收取款項，匯款後親自將帳戶款項領出，而未
    交與告訴人，已如上述，參以被告甲○○為公司之實際負責
    人，被告乙○○僅為員工，若非事前得被告甲○○同意將ZY
    -8989 自小客車過戶向陳大儒借款，被告乙○○何能取得告
    訴人交付被告甲○○之過戶證件，以辦理汽車過戶與陳大儒
    ，如何將停放在車行之ZY-8989 自小客車交付陳大儒開走，
    而不遭被告甲○○發覺，若被告乙○○在被告甲○○不知情
    下向陳大儒質押汽車借款，所得188 萬元應不可能匯入自己
    所不能直接提領之被告甲○○帳戶，以致須由被告甲○○提
    領，而必遭被告甲○○發覺，益見被告乙○○將ZY-8989 自
    小客車過戶陳大儒前，被告甲○○已知悉過戶目的在於向陳
    大儒質押借款以供花用。
３、本案96年9 月1 日借據上「甲○○」為被告甲○○親自簽名
    ，經被告甲○○供明在卷（原審二卷第89頁），且被告乙○○供稱：借據由被告甲○○在場簽名等語（警卷第7 頁）；
    告訴人審理證述：借據及本票是被告2 人於96年9 月1 日我
    們到順成鑫車行時，在車行內親自簽名的，被告甲○○知道
    該借據內容之235 萬元，因被告乙○○說錢都是被告甲○○
    在處理，叫我找被告甲○○等語（原審二卷第70反頁），且
    有被告甲○○簽名之借據在卷（警卷第43頁），足證被告甲○○96年9 月1 日參與告訴人之協調，親自於235 萬元之借
    據上簽名負責，若非被告甲○○確知該235 萬元債務之緣由
    及自己應負之責任，豈有任意於高達235 萬元之借據上簽名
    負擔債務之可能。
４、被告甲○○為順成鑫公司實際負責人，明知並參與告訴人委
    託寄賣該小客車之等始末，對於以過戶方式將ZY-8989 自小
    客車質押與陳大儒，被告甲○○明知並提供行車執照以辦理
    過戶登記甚明，被告甲○○上開辯稱其均未參與亦不知情云
    云，應非可採。
(五)、綜上，被告2 人將告訴人委託寄賣之ZY-8989 自小客車，未
    經告訴人同意，由被告乙○○辦理過戶與陳大儒，顯係以汽
    車所有人之地位而處分，被告2 人將告訴人所有汽車以易持
    有為所有之意思，加以侵占入己之主觀犯意聯絡及客觀犯行
    分擔，均堪認定。是被告2 人之辯解均非可採，本案被告2
    人共同侵占ZY-8989 自小客車之犯行，事證明確，應依法論
    科。
三、被告甲○○為順成鑫公司實際負責人，被告乙○○為該公司
    員工，被告2 人受告訴人委託在順成鑫公司寄賣該ZY-8989
    自小客車，被告2 人持有他人之物，竟變易持有為所有予以
    侵占入己。核被告2 人所為，均係犯刑法第335 條第1 項普
    通侵占罪。公訴人認被告2 人均係犯刑法第336 條第2 項之
    業務侵占罪云云。惟按業務上侵占罪，以其所侵占之他人所
    有物係因執行業務而持有為構成要件，若非因執行業務而基
    於其他委任關係持有他人所有物，即與該罪構成要件不符，
    不能論以業務上侵占之罪（最高法院78年台上字第4983號、
    79年台上4152號判決意旨）。依高雄市政府營利事業登記證
    （高市府二商字第27690582號、營利事業統一編號：000000
    00號）順成順鑫企業公司營業項目為租賃業、小客車租賃業
    、停車場經營業（車輛保管除外）、汽、機車零件配備批發
    業、國際貿易業等項目，有上開營利事業登記證可憑（見警
    卷第38頁）。本件係告訴人丙○○於向順成鑫公司購買上開
    小客車登記為「譽達科技有限公司」後，因發現該車經維修
    ，仍無法排除瑕疵，被告2 人在執行業務範圍外，受告訴人
    委託在順成鑫公司寄賣該小客車，被告2 人於持有他人該小
    客車而予以侵占，自屬普通侵占罪，而非業務侵占，起訴法
    條容有未恰，惟社會基本事實同一，本院自得變更起訴法條
    予以審理。被告2 人就上開犯行，有犯意聯絡及行為分擔，
    皆為共同正犯。又被告乙○○前因貪污治罪條例案件，經臺
    灣臺南地方法院以88年度訴字第1178號判處有期徒刑6 月，
    並經臺灣高等法院臺南分院90年度上訴字第1611號判決駁回
    上訴確定，於91年7 月1 日易科罰金執行完畢，有臺灣高等
    法院被告前案紀錄表在卷可按，是被告乙○○受有期徒刑執
    行完畢後，5 年內故意再犯本案有期徒刑以上之罪，為累犯
    ，應依刑法第47條第1 項規定加重其刑。又被告2 人將受託
    寄賣之ZY-8989 自小客車過戶與陳大儒，用以質押擔保借款
    債務，其侵占之客體應為告訴人所有之ZY-8989 自小客車，
    而非陳大儒出借之款項，公訴意旨認被告乙○○、甲○○共
    同侵占款項，應有誤會。又侵占罪為即時犯，被告2 人侵占
    該小客車之時間，應為將該小客車變更登記為案外人陳大儒
    所有之日期96年4 月30日，並非在中華民國96年罪犯減刑條
    例所定減刑基準日即96年4 月24日之前，自無該減刑條例之
    適用。
四、原審論處被告2 人罪刑，固非無見；惟查，有如上述，被告
    2 人僅係犯刑法335 條第1 項普通侵占罪，原審認被告係犯
    同法第336 條第2 項之業務侵占罪，尚有未恰，被告上訴意
    旨否認犯罪，雖不足取，但原判決既有上開可議之處，仍無
    可維持，應將原判決撤銷改判。爰審酌被告2 人為圖一己之
    私而侵占告訴人所有汽車，侵害他人財產，實屬不該，且尚
    未與告訴人成立民事上和解，及其等犯罪後之態度等一切情
    狀，分別量處如主文第二、三項所示之刑。
據上論斷，應依刑事訴訟法第369 條第1 項前段、第364 條、第
299 條第1 項前段、第300 條，刑法第28條、第335 條第1 項、
第47條第1 項，刑法施行法第1 條之1 ，判決如主文。
本案經檢察官陳宗吟到庭執行職務。
中    華    民    國    98    年    12    月    4     日
              刑事第六庭    審判長法  官  王憲義
                                  法  官  簡志瑩
                                  法  官  邱永貴
以上正本證明與原本無異。
不得上訴。
中    華    民    國    98    年    12    月    4     日
                                  書記官  鄭翠芬
附錄本判決論罪科刑法條：
中華民國刑法第335 條
（普通侵占罪）
意圖為自己或第三人不法之所有，而侵占自己持有他人之物者，
處5 年以下有期徒刑、拘役或科或併科1 千元以下罰金。
前項之未遂犯罰之。


司法院資訊處製作；財團法人民間司法改革基金會備份。
